行　政　法　院　判　決　　　　　　　　　　　　　八十七年度判字第一二二九號
　　原　　　告　甲○○
　　訴訟代理人　乙○○
　　被　　　告　臺北縣稅捐稽徵處
右當事人間因土地增值稅事件，原告不服財政部中華民國八十七年一月二十一日台財
訴第000000000號再訴願決定，提起行政訴訟。本院判決如左︰
　　主  文
原告之訴駁回。
　　事  實
緣原告於八十五年二月二十七日申報移轉所有坐落台北縣泰山鄉○○段○○段三四三
、三四三之二地號土地二筆於張文添，並申請依土地稅法第三十九條之二規定免徵土
地增值稅，因該三四三之二地號土地使用分區○○○道路用地，被告乃否准所請並核
定應納土地增值稅額為一、二八九、七五九元，原告不服，申請復查，提起訴願、再
訴願均遭駁回，遂提起行政訴訟。茲摘兩造訴辯意旨於次：
原告起訴意旨略謂︰一、原告於八十五年間出售座落於台北縣泰山鄉○○段○○段三
四三、三四三－二地號兩筆農地予張文添。該兩筆農地屬泰山鄉都市計畫內農業區，
但三四三－二地號於八十一年一月二十三日經新莊地政事務所自三四三地號逕為分割
出來，地目仍為「田」現亦同三四三地號繼續耕作中。原告依土地稅法第三十九條之
二規定申請准予免徵土地增值稅。被告卻稱三四三－二地號為都市○○道路用地不准
免徵土地增值稅，此種說法原告實在不服。二、依農業發展條例第三條用辭定義第十
項規定農業用地：係指供農作、森林、養殖．．．「農路」、灌溉、排水及其他農用
之土地。及依該條例第二十七條之規定應予免徵土地增值稅。且三四三－二農地為地
政機關逕為分割，現且未辦理徵收亦未開闢，地目仍為「田」，今亦繼續耕作中。政
府在民不知情的情況下輕易劃上一條分割線將一筆農地分割為二，而造成原本不必徵
收土地增值稅的農地，變成要徵收土地增值稅，如此作法實令原告非常不服。三、經
向被告申請復查及省府訴願審議委員會提起訴願，及向財政部提起再訴願。其決定理
由原告仍深感不服，不服之處為上該決定處分機關引用財政部七十七年十月十七日台
財稅第七七○三二一四四一號函釋，而推翻「農業發展條例第三條之第十、十一項及
第二十七條」等規定，且三四三－二農地地目為「田」現與三四三地號農地仍繼續耕
作中，又三四三－二為逕為分割，且未正式徵收開闢為道路，又農業區○○道路○道
不屬於農路嗎﹖是故原告認為被告引用財政部之規定，實有違農業發展條例之立法旨
意。況且土地稅法第三十九條業已修正為：被徵收之土地，免徵其土地增值稅。依都
市計畫指定之公共設施保留地尚未被徵收前之移轉，準用前項規定，免徵土地增值稅
。是故依農業發展條例之規定，及依現行之土地稅法第三十九條之規定，三四三－二
農地為尚未被徵收之公共設施保留地，上該土地之移轉，應免徵土地增值稅。為此狀
請鈞院為公平之判決等語。
被告答辯意旨略謂︰原告於八十五年二月二十七日申報移轉所有坐落泰山鄉○○段三
四三、三四三之二地號土地於張文添，並申請依土地稅法第三十九條之二規定免徵土
地增值稅，惟查其中三四三之二地號土地之土地使用分區證明係記載為泰山都市計畫
之「計畫道路用地」，按財政部七十七年十月十七日臺財稅第七七○三二一四四一號
函釋「出售農業區○○○道路用地按一般稅率計課土地增值稅。」是系爭土地既非農
業用地自無免徵土地增值稅之適用，揆諸土地稅法第三十九條之二第一項，同法施行
細則第五十七條第一項第一款規定及財政部函意旨，本處依法核定其土地增值稅一、
二八九、七五九元，要無違誤，原告一再辯稱系爭土地屬「農路」，純係誤解法令，
洵無足採。原告之訴為無理由，請判決駁回其訴等語。
　　理  由
按「農業用地在依法作農業使用時，移轉與自行耕作之農民繼續耕作者，免徵土地增
值稅。」而「本法第三十九條之二第一項所稱依法作農業使用時及繼續耕作之農業用
地係指左列土地。一耕地：依區域計畫法編定之農牧用地，或依都市計畫法編定為農
業區、保護區之田、旱地目土地，或未依法編定而土地登記簿記載為田、旱地目之土
地。」分別為行為時土地稅法第三十九條之二第一項及同法施行細則第五十七條第一
項第一款所明定。本件原告於八十五年二月二十七日申報移轉所有坐落台北縣泰山鄉
○○段二小段三四三、三四三之二地號土地二筆予張文添，並申請依土地稅法第三十
九條之二規定免徵土地增值稅，被告以其中三四三之二地號土地之土地使用分區證明
係記載為泰山鄉都市計畫之「計畫道路用地」，有臺北縣泰山鄉公所核發都市計畫土
地使用分區證明書影本附可稽，遂否准該筆土地之申請，核定應納土地增值稅為一
、二八九、七五九元。原告不服，循序提起行政訴訟如事實欄起訴意旨所載。略謂該
二筆土地位屬泰山鄉都市計畫內農業區，三四三之二地號土地係新莊地政事務所自三
四三地號土地逕為分割，地目仍為田，且同三四三地號土地繼續耕作中，既未開闢為
道路，亦未辦理徵收，何況闢為道路屬農業發展條例第三條第十款規定之「農路」，
仍有同條例第二十七條之適用，尤且土地稅法第三十九條經修正第二項：「依都市計
畫法指定之公共設施保留地尚未被徵收前之移轉準用第一項規定，免徵土地增值稅」
故該三四三之二地號土地移轉應免徵土地增值稅云云。查該三四三之二地號土地經都
市計畫編為公共設施道路地，業據被告查明，且為原告所不否認，政府為便於地籍管
理，予以自該三四三地號土地逕為分割，於原告之產權無影響，不容爭執。查該三四
三之二地號土地既經都市計畫編為公共設施計畫道路用地，與屬都市計畫農業區內農
業用地為便於耕作之農路性質不同，不能相提並論，原告將該三四三之二地號公共設
施道路用地援用為農業發展條例第三條第十款規定之「農路」主張適用同條例第二十
七條規定免徵土地增值稅，顯有誤解，至土地稅法第三十九條於八十六年五月二十一
日總統令修正第二項前段規定：「依都市計畫法指定之公共設施保留地尚未被徵收前
之移轉，準用前項規定，免徵土地增值稅」，因稅捐稽徵法第四十八條之三規定：「
納稅義務人違反本法或稅法之規定，適用裁判時之法律，但裁判前之法律有利於納稅
義務人者，適用最有利於納稅義務人之法律」，所稱違反本法或稅法之規定，係指違
反本法或稅法有關應處罰鍰部分之規定而言，為本院一致之見解，故無該修正法條之
適用。又依實體法從舊，程序法從新原則，本案徵收土地增值稅係屬實體法，亦無該
修正法條之適用。是原告所訴各節，僉無可採。從而，被告以該三四三之二地號土地
之土地使用分區證明係記載為泰山都市計畫之「計畫道路用地」，依據財政部七十七
年十月十七日台財稅第七七○三二一四四一號函釋：「出售農業區○○○道路用地按
一般稅率計課土地增值稅」，而核駁原告申請該三四三之二地號土地免徵土地增值稅
之復查決定，揆諸首揭法條規定，洵屬有據。一再訴願決定遞予維持，亦均無不合，
原告起訴意旨，難謂有理由，應予駁回。
據上論結，本件原告之訴為無理由，爰依行政訴訟法第二十六條後段，判決如主文。
中    華    民    國     八十七      年      六      月     二十五      日
                    行 政 法 院 第 四 庭
                                審 判 長 評  事      吳      仁
                                         評  事      林  清  祥
                                         評  事      劉  鑫  楨
                                         評  事      吳  錦  龍
                                         評  事      林  家  惠
右  正  本  證  明  與  原  本  無  異
                                         法院書記官  陳  盛  信
中    華    民    國     八十七      年      六      月     二十五      日
